【裁判字號】    91,易,2891
【裁判日期】    920429
【裁判案由】    詐欺等
【裁判全文】
臺灣板橋地方法院刑事判決                        九十一年度易字第二八九一號
    公  訴  人  臺灣板橋地方法院檢察署檢察官
    被      告  乙○○
                丁○○原名簡.
                丙○○
右列被告等因詐欺等案件，經檢察官提起公訴（九十年度偵字第九六一號），本院判
決如左：
    主  文
乙○○、丁○○、丙○○均無罪。
    理  由
一、公訴意旨略以：被告丙○○係文韜科技股份有限公司（下稱文韜公司）之負責人
    ，於民國（下同）八十九年五月八日，與被告乙○○、丁○○（原名簡文山，九
    十一年三月十四日更名為丁○○）二人申請設立東大國際開發有限公司（下稱東
    大公司），由被告乙○○擔任名義負責人（惟亦有實際出資、並在東大公司擔任
    經理職務），被告簡文山則為東大公司之實際負責人，並自任總經理。被告丙○○、乙○○、簡文山均明知東大公司係於八十九年五月八日始核准設立登記為有
    限公司，且申請時之公司地址為臺北市大安區○○○路○段二一六巷二十九號四
    樓之一，而文韜公司在八十九年五月間之登記地址為臺北市○○區○○路一一九
    巷五號一樓，竟共同意圖為自己不法之所有，明知東大公司尚未登記設立，尚不
    得以公司名義經營業務，竟於東大公司設立登記之前之同年五月三日至五月六日
    ，以文韜公司之名義，佯向告訴人生活概念科技股份有限公司（下稱生活概念公
    司）訂購東芝牌之高價位投影機等商品，致告訴人生活概念公司不疑有他，而在
    被告丙○○、乙○○、簡文山指示下，於同年五月八日將前述商品送至文韜公司
    、東大公司之實際營業地點即臺北市○○街四號，再由被告乙○○以尚未合法成
    立之東大公司名義，簽發富邦銀行松山分行為付款人，發票日為八十九年七月七
    日、號碼：ＢＵ0000000號、票面金額新臺幣（下同）七十二萬八千六百
    八十五元之支票一紙，交付予生活概念公司作為付款工具，惟生活概念公司屆期
    提示，竟因東大公司存款不足遭拒絕付款，告訴人生活概念公司再前往臺北市○○街四號查詢，被告乙○○、簡文山、丙○○皆已逃逸，遍尋不著。因認被告丙○○、乙○○、丁○○涉犯刑法第三百三十九條第一項之詐欺取財罪嫌及公司法
    第十九條第二項之罪嫌。
二、按犯罪事實應依證據認定之，無證據不得推定其犯罪事實；又不能證明被告犯罪
    者，應諭知無罪之判決；刑事訴訟法第一百五十四條、第三百零一條第一項分別
    定有明文。又犯罪事實之認定，應憑真實之證據，倘證據是否真實尚欠明確，自
    難以擬制推測之方法，為其判斷之基礎；而認定犯罪事實之證據係指足以認定被
    告確有犯罪行為之積極證據而言，該項證據自須適合於被告犯罪事實之認定，始
    得採為斷罪資料，最高法院五十三年著有臺上字第六五六號、二十九年上字第三
    一０五號判例。且刑事訴訟上證明之資料，無論其為直接或間接證據，均須達於
    通常一般之人均不致有所懷疑，而得確信其為真實之程度，始得據為有罪之認定
    ，若其關於被告是否犯罪之證明未能達此程度，而有合理懷疑之存在，致使無從
    形成有罪之確信，根據「罪證有疑，利於被告」之證據法則，即不得遽為不利被
    告之認定，亦有最高法院七十六年度臺上字第四九八六號判例可稽。其以情況證
    據（即間接證據）斷罪時，尤須基於該證據在直接關係上所可證明之他項情況事
    實，本乎推理作用足以確證被告有罪，方為合法，不得徒憑主觀上之推想，將一
    般經驗上有利被告之其他合理情況逕予排除，此觀諸最高法院三十二年上字第六
    十七號判例意旨亦甚彰明。且告訴人之告訴，係以使被告受刑事訴追為目的，是
    其陳述是否與事實相符，仍應調查其他證據以資審認，最高法院五十二年臺上字
    第一三○○號判例明揭此旨。
三、違反公司法部分：
（一）、訊據被告丁○○固坦承任職於文韜公司，負責財務部門，且與告訴人生活概
        念公司訂購商品，惟堅決否認有何違反公司法之犯行，辯稱：是文韜公司訂
        貨，並非東大公司，因文韜公司拆夥，故由東大公司開票等語（詳參本院九
        十一年十一月十三日訊問筆錄）；而被告乙○○固坦承為東大公司副總經理
        ，惟堅決否認有何違反公司法之犯行，辯稱：渠不知被告丁○○向告訴人生
        活概念公司買貨之目的，被告丁○○與被告丙○○相處不睦，才會找渠另開
        東大公司等語。
（二）、任職於告訴人生活概念公司之證人甲○○到庭證言：「．．．後來到交貨的
        時候，我有問經辦人許榮秋，許榮秋告訴我們，他們是暫時先用文韜公司和
        我們交易，未來開發票時候，可能會開東大或文韜，等到開發票時再確認，
        ．．．我統一發票抬頭是開文韜、我八十九年五月八日開統一發票給許榮秋
        ．．．」（詳參本院九十一年十一月二十七日訊問筆錄）。是據證人甲○○
        可認被告丁○○、乙○○、丙○○並未以東大公司名義，對外向告訴人生活
        概念公司購買商品。
（三）、告訴人生活概念公司提出之統一發票及訂購資料，買受人均登記為文韜公司
        ，而訂貨資料中，蓋有文韜公司印文，卻無東大公司之記載或印文，此有統
        一發票影本三件、商品訂購成交單影本三件在卷可稽。足認與告訴人生活概
        念公司交易之對象，為文韜公司，並非東大公司。
（四）、東大公司於八十九年五月八日經主管機關經濟部准予設立登記，登記負責人
        為被告乙○○，同年七月二十五日准予解散登記，有東大公司設立登記表影
        本一件附卷足參；文韜公司原名為觀宇科技有限公司，於八十七年三月十八
        日設立登記，嗣於八十七年十二月三日改為文韜公司，登記負責人為被告丙○○，有文韜公司登記事項卡影本一件可佐。縱使被告丁○○、乙○○、丙○○以文韜公司名義，與告訴人生活概念公司訂約購貨，亦與公司法第十九
        條之規定無悖。
（五）、東大公司開立與告訴人生活概念公司之票據，付款人為富邦商業銀行松山分
        行，帳號為000000000000號，面額七十二萬八千六百八十五元
        ，票載發票日為八十九年七月七日，票號ＢＵ0000000號，因存款不
        足而退票，有支票影本及退票理由單影本各一件附卷可考。而在此張票據之
        前，已先開立由被告乙○○為發票人，付款人為萬泰商業銀行松山分行之支
        票抵付，因未兌現，而換為前開東大公司開立之支票，詳如下列理由四（一
        ）３告訴代理人吳榮森及（二）２告訴代理人吳榮森、３證人甲○○所述。
        況以告訴人生活概念公司於八十九年五月八日開立發票推算，先開立被告乙○○個人位於萬泰商業銀行松山分行帳戶支票，嗣預見無法兌付，更換為東
        大公司於富邦商業銀行松山分行支票，足認開立東大公司支票之時間，早在
        八十九年五月八日核准設立登記之後。公訴人認開立支票時間，在東大公司
        核准設立登記前，尚有誤會。
（六）、雖被告丁○○曾於警詢時供稱：當時係以東大公司名義與告訴人生活概念公
        司購買商品云云（詳參臺灣臺北地方法院檢察署八十九年度偵字第二一四九
        七號十頁八十九年十月二十日警詢筆錄），與前揭事證有違，不足採信。此
        外，復查無其他積極證據足認被告三人有何公訴人起訴違反公司法之犯行，
        既不能證明被告三人犯罪，自應為其等無罪之諭知。
四、詐欺取財部分：
（一）、被告丁○○以文韜公司名義向告訴人生活概念公司購貨，與詐欺取財罪之構
        成要件有間：
    １、被告丁○○自承：「．．．我掛名總經理，是實際公司業務經營者及財務調
        度」（詳參臺灣臺北地方法院檢察署八十九年度偵字第二一四九七號卷第九
        頁八十九年十月二十日警詢筆錄）；「我有向該公司（即告訴人）叫貨，尚
        有八十幾萬貨款未付」（詳參臺灣板橋地方法院檢察署九十年度偵字第九六
        一號卷第二二頁九十年一月二十九日訊問筆錄）、渠在文韜公司負責財務、
        業務，被告丙○○負責接案件（詳參本院九十一年十一月十三日訊問筆錄）
        。惟辯稱：「公司發生槍擊事件，公司帳收不回來，後來我躲起來了」、「
        ．．．乙○○個人的票退票，才換成公司票」（參同前偵查卷第八一頁、第
        八二頁九十年三月二十日訊問筆錄）。
    ２、文韜公司於八十九年五月三日、五日、六日，陸續向告訴人生活概念公司購
        買東芝牌投影機與筆記型電腦，價款分別為十六萬、十八萬八千六百八十五
        元及三十八萬元，合計共七十二萬八千六百八十五元，且已收訖貨品，有商
        品訂購成交單影本、發票影本各三紙。
    ３、告訴代理人吳榮森指訴：「交貨三次，全部用一張票，是乙○○的票，後來
        退票，換成東大的票，我們是月結，．．．我們沒有拿到任何的價金」（詳
        參臺灣板橋地方法院檢察署九十年度偵字第九六一號卷第五八頁九十年二月
        二十七日訊問筆錄）；「以我公司的立場，電腦公司的票比較沒保障，所以
        開個人的，是業務員去接觸，我們業務員有到臺北市○○街四號東大公司去
        看過，知道乙○○是老闆，所以才收個人票，後來退票，也是業務員去換的
        」（同前偵查卷第八二頁九十年三月二十日訊問筆錄）。是告訴代理人吳榮
        森亦稱係先收被告乙○○個人支票，待無法兌付後，才改換東大公司支票。
    ４、被告乙○○位於萬泰商業銀行支票帳戶000000000000號，自八
        十九年四月十三日開戶，直至八十九年七月二十八日列為拒絕往來戶，其間
        支票多能正常兌付，有萬泰商業銀行松山分行九十年五月十八日九十松山字
        第九○○二五號函一件在卷可稽；而東大公司開立於富邦商業銀行松山分行
        之帳戶，自八十九年五月十七日開戶，直至八十九年八月四日拒絕往來，其
        間到期之支票，多能正常兌付，資金進出頻繁，於八十九年六月三十日單日
        尚可兌領多筆共一百三十三萬九千二百八十七元，亦有該富邦商業銀行松山
        分行九十二年二月二十日九二富銀松第○三七號函及附件在卷可佐。對照告
        訴人生活概念公司提出之商品訂購成交單記載結帳方式為月結三十天或現金
        票，而換票之支票（即東大公司開立富邦商業銀行松山分行為付款人之支票
        ）票載發票日（即俗稱到期日）為八十九年七月七日，除有上開成交單外，
        並有支票影本一件，與臺北市票據交換所退票理由單影本各一件附卷可參。
        足見被告丁○○於開立被告乙○○個人開立於萬泰商業銀行松山分行支票，
        或換票開立東大公司於富邦商業銀行松山分行之支票時，並無拒絕往來之情
        形。縱事後無力清償，尚難遽認於訂貨之始，即有詐欺犯行。
    ５、東大公司位於臺北市○○區○○街四號辦公室，於八十九年七月十一日下午
        四時三十分許，遭債權人楊正祥率人前往催討貨款，為被告丁○○之弟簡文
        海持槍傷害及妨害自由，有臺灣板橋地方法院檢察署檢察官於八十九年十月
        六日八十九年度偵字第一六○七六號不起訴處分書一件在卷可稽。因此，被
        告丁○○辯稱：東大公司發生槍擊案後，影響營運，終至停業等語，應可採
        信。公訴人以被告丁○○等人八十九年五月八日核准設立東大公司後，即於
        二月餘後，即八十九年七月二十五日申請解散登記結束營業一情，認有詐欺
        犯行云云。然東大公司既因偶發槍擊案，致生營運困難，而結束營業，此非
        設立公司與他人交易時即可預見，因此，尚難執此推論謂其等設立公司，與
        他人交易之始，即有詐欺犯行。
    ６、公訴人雖以東大公司申請登記地址為臺北市大安區○○○路○段二一六巷二
        十九號四樓之一，實際營業地點為臺北市○○街四號，且東大公司甫設立登
        記後，即於八十九年六月二十三日變更地址至臺北縣中和市○○路一二九巷
        一弄九之二號，因認被告三人有詐欺犯行。惟以告訴人生活概念公司提出之
        東大公司經銷簽收印鑑卡中，列有店址「臺北市○○區○○街四號一樓或地
        下室」，收發章印文中記有「臺北縣中和市○○路一二九巷一弄九之一號」
        、統一編號專用章印文記有「臺北市○○○路○段二一六巷二九號四樓之一
        」。倘被告丁○○等人確有詐欺之意，何須告知告訴人生活概念公司東大公
        司所有登記、營運地址，令告訴人生活概念公司得以輕易覓得？故以此認被
        告丁○○等人有詐欺犯行云云，尚與常理有違。
（二）、被告乙○○部分：
    １、被告乙○○固坦承為東大公司之登記負責人，實任副總經理之職，負責擴展
        業務，進出貨及貨款，均由被告丁○○負責，東大公司以渠名義申請支票及
        印章，均由被告丁○○保管，渠知悉被告丁○○向告訴人生活概念公司買貨
        之事，惟堅決否認有何詐欺犯行，辯稱：渠但不知買貨目的，是許榮秋與廠
        商聯絡，是被告丁○○和告訴人生活概念公司接觸等語（詳參臺灣臺北地方
        法院檢察署八十九年度偵字第二一四九七號卷第七頁八十九年十月十九日警
        詢筆錄；臺灣板橋地方法院檢察署九十年度偵字第九六一號卷第十六頁九十
        年一月十七日訊問筆錄、第五十九頁九十年二月二十七日訊問筆錄、本院九
        十一年十一月十三日訊問筆錄）。
    ２、告訴代理人吳榮森指訴：「．．．出貨時由乙○○開立支票抵付，跳票，再
        經換公司名義之支票，亦跳票．．．」（詳參臺灣臺北地方法院檢察署八十
        九年度偵字二一四九七號卷五頁八十九年十月十三日警詢筆錄）。
    ３、被告乙○○雖為東大公司之登記負責人，惟有關向告訴人生活概念公司訂購
        商品，及支付貨款，均由被告丁○○負責，且被告丁○○亦未否認此事；況
        證人甲○○亦證言：「．．．原先乙○○的票是許榮秋給我的，後來東大的
        票是丁○○把票交給我的，．．．」（詳參本院九十一年十一月二十七日訊
        問筆錄），益見被告乙○○未介入本件交易。公訴人徒以被告乙○○為登記
        負責人，復為票據付款人，遽認與被告丁○○共犯詐欺罪行，尚有不足。
（三）、被告丙○○部分：被告丙○○雖未曾到案陳述意見，惟被告丁○○已供承：
        「我負責（文韜公司）財務、業務，丙○○標案子，．．．我跟生活概念公
        司買這些東西是要給文韜的，與東大無關，是在訂貨之後覺得文韜公司一直
        虧錢，所以在八十九年四、五月間拆夥，拆夥之後就由東大公司開支票給生
        活概念公司，．．．」（詳參本院九十一年十一月十三日訊問筆錄）；而證
        人甲○○到庭證言：「．．．我也不能確定何人是丙○○」（詳參本院九十
        一年十一月二十七日訊問筆錄），足認被告丙○○與本案無關。公訴人僅以
        被告丙○○為文韜公司登記負責人，遽論被告丙○○涉犯本件詐欺案，證據
        尚有未足。
（四）、綜上所述，不足認被告丁○○、乙○○、丙○○有何公訴人起訴之詐欺罪行
        。此外，復查無其他積極證據足認被告丁○○、乙○○、丙○○有上揭犯行
        ，既不能證明被告丁○○等人犯罪，自應為其等無罪之諭知。
五、被告丙○○、丁○○經合法傳喚，無正當理由不到庭，本院認本件係應判無罪之
    案件，爰不待其二人陳述逕行判決。
據上論斷，應依刑事訴訟法第三百零一條第一項、第三百零六條，判決如主文。
本案經檢察官侯靜雯到庭執行職務
中    華    民    國      九十二      年      四      月    二十九    日
                                      臺灣板橋地方法院刑事第一庭
                                          法  官   高    玉    舜
右正本證明與原本無異。
如不服本判決，應於判決送達後十日內，向本院提出上訴狀。
                                          書記官   田    世    杰
中    華    民    國      九十二      年      四      月    三十      日


司法院資訊處製作；財團法人民間司法改革基金會備份。
